臺灣士林地方法院民事判決　　　　　　　93年度訴字第1388號
原　　　告　甲○○
訴訟代理人　唐月妙律師
被　　　告　乙○○
訴訟代理人　陳柏廷律師
當事人間確認通行權等事件，本院於94年10月24日言詞辯論終結
，判決如下：
    主  文
確認原告就被告所有坐落台北市○○區○○段三小段一八八地號
土地上如附圖所示j.k.l.m.n.o.所連結之線靠同小段一八七地號
地界線一側寬四點八公尺範圍及同小段一八九地號土地上g.h.i.
及地界線所連結方形面積二十九平方公尺範圍有通行權及道路使
用權。
被告應將位於前項所示原告有通行權及道路使用權範圍之土地內
如附圖所示p.q.r.s.t.u.v.w.x.連結線上之鐵柱、鐵絲網及鐵柱
下水泥堆拆除，供原告通行。
訴訟費用由被告負擔。
本判決第二項於原告以新台幣壹佰捌拾捌萬元供擔保後，得假執
行。但被告如於假執行程序實施前，以新台幣伍佰陸拾貳萬伍仟
零貳拾伍元為原告預供擔保或將上開金額提存，得免為假執行。
    事實及理由
一、原告起訴主張：原告所有坐落臺北市○○區○○段3小段182
    地號土地（重測前為永福段拔子埔小段19-11地號），因與
    公路無適宜之聯絡，為袋地，必須通過周圍土地即被告所有
    坐落同前小段188地號及189地號土地（下稱系爭188地號及
    系爭189 地號，重測前為永福段拔子埔小段19-10 地號及22
    地號），是原告依民法第787 條自得主張袋地通行權，又被
    告之被繼承人黃龍鳳鳴前於民國73年9 月18日曾出具土地永
    久使用同意書，同意提供系爭188地號上寬16台尺道路及189
    地號上供兩部自用車迴轉之方形土地，又於74年6 月間出具
    土地使用權同意書同意原告使用系爭188 地號土地196 平方
    公尺及系爭189 地號土地29平方公尺，被告繼承前揭債務，
    自有提供該土地予原告使用之義務，惟被告竟於93年9月3日
    將前揭土地上原有之道路路面除去，並以水泥架設鐵柱與鐵
    絲網，侵害原告之通行權利，爰訴請確認被告有容忍原告通
    行之義務，並應拆除鐵柱、鐵絲網與鐵柱下水泥堆以回復原
    狀等語。並聲明：除擔保金額外如主文所示。
二、被告辯稱：原告主張袋地通行權應符合比例原則，只能在必
    要範圍內供原告通行，並應給予被告賠償，至於原告提出被
    告被繼承人黃龍鳳鳴名義之同意書，被告並不能確認是黃龍
    鳳鳴所為，又依修正前民法第1016條及第1017條之規定，系
    爭188 地號及系爭189 地號土地雖登記黃龍鳳鳴名下，但所
    有權應屬被告之父黃國書所有，該同意書不能認屬有效，又
    被告就該同意書之債權請求權主張時效抗辯等語。並聲明：
    (一)駁回原告之訴及假執行之聲請；(二)如受不利判決願供擔保
    請免為假執行。
三、兩造不爭執部分：(一)所有權登記謄本。(二)本院測量複丈結果
    。(三)台北市大安區戶政事務所94年9 月20日北市安戶字第09
    431285400 號函。(四)黃龍鳳鳴土地永久使用同意書（原證3
    ）形式上之真正。(五)原告提出現場照片之真正。兩造爭點有
    ：(一)原告有無通行權及道路使用權。(二)被告是否應拆除鐵絲
    網、鐵柱及水泥堆。
四、本院得心證之理由；
  (一)原告提出被告之被繼承人黃龍鳳鳴前於73年9 月18日出具之
    土地永久使用同意書及74年6 月間出具之土地使用權同意書
    ，其上均蓋有黃龍鳳鳴之印鑑章，與黃龍鳳鳴於台北市大安
    區戶政事務所登記之印鑑，經本院以肉眼比對，認其應屬同
    一，並據證人即該土地永久使用同意書上所載之見證人丙○
    、丁○○到庭證述該同意書確為其共同去地主黃龍鳳鳴家中
    所簽署等語，足認前揭兩份同意書應為當時土地之登記名義
    人黃龍鳳鳴所簽立。依該同意書之內容，黃龍鳳鳴同意提供
    系爭188 地號上寬16台尺道路及189 地號上供兩部自用車迴
    轉面積29平方公尺之方形土地作為道路通行之用，位置如附
    圖所示系爭188 地號土地上如j.k.l.m.n.o.所連結之線靠同
    小段187 地號地界線一側寬4.8 公尺（即16台尺）範圍及同
    小段189 地號土地上g.h.i.及地界線所連結方形範圍土地，
    業據台北士林地政事務所到現場測量並作成94年3 月22日土
    地複丈成果圖（即本判決附圖）可稽，被告既已繼承黃龍鳳
    鳴之前揭債務，應認原告主張依前揭同意書之契約關係而於
    被告所有系爭188 地號土地上如附圖所示j.k.l.m.n.o.所連
    結之線靠同小段187 地號地界線一側寬4.8 公尺範圍及系爭
    189 地號土地上g.h.i.及地界線所連結方形面積29平方公尺
    範圍有通行權及道路使用權，尚屬有據。至於被告辯稱系爭
    188 地號及系爭189 地號土地依修正前民法第1016條及第
    1017條夫妻聯合財產制之規定並非黃龍鳳鳴所有，故其前揭
    土地使用書無效云云，惟查，該土地使用同意書既屬債權關
    係，為被告所不爭執，其是否有效，自與系爭188 地號及系
    爭189 地號土地之所有權誰屬並無直接關係，實際上，系爭
    188 地號上之道路及系爭189 地號上之方形範圍土地，於黃
    龍鳳鳴73年9 月18日簽立土地永久使用同意書時已供道路使
    用，有該同意書記載「現場就目前雙方已同意樁位舖設道路
    為準」可據，並有原告所提兩造不爭執之現場照片所示遭被
    告整地後仍殘留之水泥路面可證，是以，該土地是否因修正
    前民法有關夫妻聯合財產制之規定而非黃龍鳳鳴所有，已非
    本件所需審酌之爭點。又被告辯稱原告之債權請求權已罹時
    效云云，然該二土地於被告整地豎立鐵柱及鐵絲網之前，被
    告之被繼承人黃龍鳳鳴原依土地使用同意書內容履行債務中
    ，業如前述，原告並無不行使請求權之問題，應認被告有關
    時效之主張，並非可採。
  (二)原告主張被告於其享有通行權與道路使用權之土地範圍內製
    作水泥堆、豎立鐵柱、架設鐵絲網之行為業已侵害其權利，
    被告應回復原狀拆除該部分之鐵柱、鐵絲網及鐵柱下水泥堆
    等語，查被告於93年間在系爭188 地號、189 地號土地及附
    近土地上整地並製作水泥堆、豎立鐵柱、架設鐵絲網於如附
    圖所示p.q.r.s.t.u.v.w.x.連結線上，部分位於原告享有前
    揭通行權與道路使用權之土地範圍內等情，業據本院士林簡
    易庭至現場勘驗，並由台北市士林地政事務所作有如附圖所
    示之複丈成果圖可據。是以，足認被告該行為已經影響原告
    通行，侵及原告依契約取得之前揭通行權及道路使用權，應
    認原告有關回復原狀之主張為可採。
五、綜上，原告依契約關係及侵權行為之法律關係訴請確認其於
    被告所有系爭188地號土地上如附圖所示j.k.l.m.n.o.所連
    結之線靠同小段187 地號地界線一側寬4.8 公尺範圍及系爭
    189 地號土地上g.h.i.及地界線所連結方形面積29平方公尺
    範圍有通行權及道路使用權，被告並應將前揭範圍之土地內
    如附圖所示p.q.r.s.t.u.v.w.x.連結線上之鐵柱、鐵絲網及
    鐵柱下水泥堆（在系爭188 、189 地號土地以外部分不包括
    在內）拆除，供原告通行，為有理由，應予准許。至於原告
    另以袋地通行權主張部分，因屬請求權之選擇競合關係，前
    揭契約請求權已使原告達到勝訴之目的，此部分應無重複審
    酌之必要，附此敘明。
六、兩造均陳明願供擔保，聲請宣告假執行及免為假執行，經核
    與法並無不合，爰分別酌定相當擔保金額予以准許。
七、據上論結，原告之訴為有理由，依民事訴訟法第78條、第39
    0 條第2 項、第392條第2 、3 項判決如主文。
中　　華　　民　　國　　94　　年　　11　　月　　11　　日
                  民事第一庭  法  官  高愈杰
以上正本證明與原本無異。
如對本判決上訴須於判決送達後20日內向本院提出上訴狀。
中　　華　　民　　國　　94　　年　　11　　月　　15　　日
                              書記官  高楚安
